臺灣高等法院刑事判決　　　　　　　　　　　　　　九十一年度上易字第四四八號
　　上　訴　人
　　即　被　告　戊○○
右上訴人，因詐欺案件，不服臺灣士林地方法院，八十九年度易緝字第七二號，中華
民國九十年十二月二十日第一審判決（起訴案號：臺灣士林地方法院檢察署八十四年
度偵字第六七０二、七一三七號、及台灣台北地方法院檢察署八十八年度偵緝字第一
０六三號、八十四年度偵字第一八六五八號）提起上訴，本院判決如左：
    主      文
原判決撤銷。
戊○○連續意圖為自己不法之所有，以詐術使人將本人之物交付，處有期徒刑陸月，
如易科罰金以佰元折算壹日。
    事      實
一、戊○○明知其財務狀況已陷於週轉不靈之困境，已無支付鉅額會款之能力，竟基
    於意圖為自己不法所有之概括犯意，而隱瞞已無資力之事實：
  (一)於民國八十四年五月二十五日自任會首，召集賴文彬、己○○、蔡宗祐、丁○○
    、乙○○、楊文良、辛○○、甲○○、李應堂、王惠珍等十人成立互助會，約定
    每會每月會款為新台幣（以下同）十五萬元，並採外標制，而於當日一次開標，
    決定每月得標之會員順序，且當場由各會員及會首戊○○分別依標金高低開出逐
    月到期之支票交付予得標會員，使各會員陷於錯誤，而交付戊○○頭會之會款各
    十五萬元，戊○○因而向各會員詐得共計一百五十萬元。
  (二)於民國八十四年六月五日，加入由會首丙○○所召組，另有王獻村、天寅公司、
    謝秋月、蕭淑容、邱錦堂、陳錦塗、邱建倫、何志宏、辛○○、杜碧珠、陳麗梅
    、王漢家、邱茂坤、朱秋霞及陳乾澤等十五人參加之互助會，約定每月會款為十
    萬元，採外標制，並於八十四年六月五日成立當日一次投標、開標，以標金高低
    決定各月得標之會員順序，同日並當場由會首及會員分別依標金高低開出逐月到
    期之支票交付予得標會員，戊○○則以二萬四千元之高標金，標得第一會即八十
    四年七月五日到期之會款，使除會首丙○○以外之其他會員陷於錯誤，而交付會
    款共計一百五十萬元。嗣因戊○○所交付之會款支票，終因戊○○已無支付能力
    ，屆期經為付款提示均遭退票，賴文彬、己○○、蔡宗祐、丁○○、乙○○、楊
    文良、辛○○、甲○○、李應堂、王惠珍、丙○○、王獻村、天寅公司、謝秋月
    、蕭淑容、邱錦堂、陳錦塗、邱建倫、何志宏、杜碧珠、陳麗梅、王漢家、邱茂
    坤、朱秋霞及陳乾澤等人始知受騙。
二、案經己○○、蔡宗祐、丁○○、乙○○、楊文良、丙○○、朱昱輝、辛○○等人
    訴由台灣士林地方法院檢察署檢察官偵查起訴及移送併辦暨台灣台北地方法院檢
    察署檢察官移送併案審理。
    理      由
一、訊據上訴人即被告戊○○供承有於右揭時地邀組每會每月會款十五萬元之互助會
    及參加告訴人丙○○所邀組每月會款十萬元之互助會，而其於收取會首款一百五
    十萬元及標得第一會之會款一百五十萬元後，嗣為支付會款而所交付予各會員之
    支票均因無力付款而退票之事實，惟被告戊○○矢口否認有何詐欺犯行，辯稱：
    伊長期擔任會首，互助會均為生意會，即大家藉以籌集資金週轉之管道，渠當時
    從事期貨交易，收入好時每月有上千萬的收入，不好時可能也有上千萬的虧損，
    會員與伊均為長期往來的友人，也都知道伊的經濟狀況，大家是基於幫助伊的意
    思而入會，所起之互助會乃因於八十四年六月間財務陷於困境始付不出會款，而
    丙○○的互助會是她來邀伊參加，丙○○之前參加伊之互助會也有十幾年，伊當
    時也有告訴丙○○說經濟亦有困難，並無要詐騙會款之意思云云。然查，前開犯
    罪事實，業據告訴人賴文彬、己○○、蔡宗祐、丁○○、乙○○、楊文良、辛○○、朱昱輝、丙○○等人指述明確，並有右揭互助會之會單影本二紙及被告所開
    立用以給付會款而未獲兌現之支票及退票理由單影本多紙在卷可參。而查一般民
    間互助會之成立，多係基於會首與會員間相互之信賴而成立，是不僅可以為籌資
    之管道，亦可兼具理財之效果，其相互間並未提供任何擔保以確保其債權之實現
    ，是此種債權債務關係之成立，首重者，乃在於相互間之信賴關係，會員與會首
    間就彼等財務狀況，自應不得有刻意隱瞞或不為告知之情形，否則極易令對方陷
    於錯誤。訊據被告於本院調查時供稱伊因生意上虧損了一大筆錢，於八十四年六
    月間財務即陷於困難，無力繳付會款云云，而被告於原審法院審理時亦供承伊於
    八十四年六月十五日左右支票退票，之前就有退票，一直都在補，伊有向會員中
    之數人借款，最少一個人都四、五百萬元，告伊之人伊都有向他們借錢，相互週
    轉，當時伊只在新莊有一房子及二部豐田與日產的車子，都是靠伊個人的信用在
    借錢週轉云云，並自承另有向地下錢莊借款之事實，是堪認被告於邀組互助會及
    參加告訴人丙○○所邀組之互助會時，其財務狀況顯已陷於週轉不靈之窘境，此
    亦據被告供承在卷，而依被告所供其當時係從事尚屬非法之期貨交易，贏虧未定
    ，並無固定之收入，復無鉅額恆產，而被告既已積欠鉅額債務，財務上已陷於無
    支付能力，詎其竟猶邀組每會高達十五萬元之互助會及參加每會達十萬元之互助
    會，其於邀組互助會及參加告訴人丙○○所邀組之互助會時，當已明知其已無支
    付會款之能力，而衡情被告邀之會員或告訴人丙○○若知有此等情事，必不欲參
    加或同意被告參加，被告竟隱瞞此等事實，致令會員及會首陷於錯誤，參加被告
    之互助會及放任被告入會、得標、取款，而被告用以支付會款之支票則旋均遭退
    票不獲兌現，堪認被告於邀組互助會收取會首款及參加告訴人丙○○邀組之互助
    會而以高額標金標得會款時，顯即具有不法所有之意圖。至被告雖辯稱參與伊互
    助會之會員均明知其經濟狀況，而基於幫助伊之意思而參加云云，然查告訴人丁○○於原審法院審理時供稱被告於組會時之經濟狀況還好，好像要買房子，伊認
    識被告多年，他連一百元也不欠人，在銀行信用也很好云云，告訴人賴文彬於原
    審法院審理時供稱伊並不知當時被告之經濟狀況已出問題云云，而告訴人甲○○
    於原審法院審理時供稱被告組會時並未發現其經濟狀況有何異常云云，另告訴人
    辛○○於原審法院審理時供稱被告原所組的互助會都沒問題，伊才繼續參加他的
    互助會云云，是依告訴人即被告所邀組互助會之會員丁○○、賴文彬、甲○○、
    辛○○等人所為上開供述，足證渠等對於被告組會當時之經濟狀況已陷於困境，
    已無資力繳付會款及早有退票情形，信用已非良好等情並無所悉，且查被告邀組
    之互助會，高達每會十五萬元，若各該會員知悉被告已無支付能力，衡情應無自
    陷己於不利而猶參加該互助會之理，被告此部分辯解，自屬無據。綜上所述，被
    告於邀組系爭互助會及參加告訴人丙○○所邀組之互助會時，明知其財務狀況已
    陷於週轉不靈之窘境，已無支付會款能力，竟隱瞞其已無資力之事實，而猶邀組
    每會十五萬元之互助會及參加告訴人丙○○所邀組每會十萬元之互助會，旋於收
    取會首款及標得第一會之會款後即無力繳付會款，其有不法所有之詐欺意圖，至
    為明確，所辯要屬卸責之詞，不足採信，事證明確，被告詐欺犯行，洵堪認定。
二、核被告所為，係犯刑法第三百三十九條第一項之詐欺取財罪，而查被告施用詐術
    邀組互助會及參加告訴人丙○○所邀組之互助會而詐標得會款，此被告係以一詐
    欺行為同時詐騙多數參加其互助會會員之會首款及以一詐欺行為同時詐騙參加告
    訴人丙○○所邀組之多數互助會會員所繳付之會款，而觸犯數同種詐欺取財罪，
    為同種想像競合犯，均應依刑法第五十五條規定，從一重之詐欺取財罪處斷。被
    告先後多次詐欺取財犯行，時間緊接，手段相似，所犯為構成要件相同之罪名，
    顯係基於概括犯意而為，應依連續犯規定論以一罪，並加重其刑。原審就被告予
    以論罪科刑，固非無見，惟查被告參加告訴人丙○○所邀組之互助會，並於八十
    四年六月五日繳付會首款予告訴人丙○○，被告於八十四年七月五日標得第一會
    之會款時，告訴人丙○○即有依約繳付會款予被告之義務，就此被告並無向告訴
    人詐取會款之可言，被告就此部分詐取者應僅限於其他尚未得標會員繳納之會款
    ，原審認被告亦有詐取告訴人丙○○所繳付之會款十萬元之犯行，尚有未洽。又
    公訴人移送原審法院併辦意旨略以被告自八十四年四月間起，以需款週轉為由，
    交付其本人所簽發支票以使告訴人庚○○、甲○○信其必將清償，而使告訴人庚○○、甲○○陷於錯誤，由告訴人庚○○貸予共計二百六十七萬一千九百元，告
    訴人甲○○貸予共計一百四十萬元，惟被告所交付之支票屆期經為付款提示均遭
    退票，因認被告就此亦涉有刑法第三百三十九條第一項之詐欺取財罪嫌．此經原
    審法院審理結果，亦認被告明知其財務狀況已陷於困境，已無清償借款之能力，
    竟隱瞞無資力之事實，而仍向告訴人庚○○、甲○○貸借上揭金錢，嗣所交付用
    以清償借款之支票終不獲兌現，而被告就此部分亦犯有刑法第三百三十九條第一
    項之詐欺取財罪，併予論罪科刑。訊據被告戊○○固供承自八十四年四月間起，
    分別向告訴人庚○○、甲○○貸借上揭金錢，而屆期所用以清償借款之支票均不
    獲兌現之事實，惟否認就此有何詐欺犯行，辯稱：伊與庚○○及甲○○之金錢來
    往均已有多時，渠等也都知道伊之經濟狀況，此等都是長期借貸累積下來的金額
    ，伊並無詐欺之意圖云云。而按刑法第三百三十九條第一項詐欺罪之成立，以意
    圖為自己或第三人不法所有，以詐術使人將本年或第三人之物交付為要件，所謂
    以詐術使人交付，必須被詐欺人因其詐術而陷於錯誤，若其所用方法，不能認為
    詐術，亦不致使人陷於錯誤，即不構成該罪（參照最高法院四十六年度台上字第
    二六０號判例）。訊據告訴人甲○○於原審法院審理時供稱因伊與被告熟識，所
    以在生意上昀有金錢的往來，就伊所知，被告並非惡意云云，而告訴人庚○○於
    原審法院審理時供稱因伊認識被告很久了，所以才借錢給他，被告說生意上需款
    週轉云云，嗣於本院審理時供稱在這之前一年，被告即有向伊借錢，有借有還，
    累積之金額約有二、三百萬元云云，是告訴人甲○○、庚○○二人因與被告認識
    已久，基於被告生意上週轉之需，而將款項借予被告，且告訴人甲○○、庚○○
    若非對被告已有相當瞭解，並基於對被告之信任，當無長期與被告金錢上之來往
    ，而此次借款，亦無非係延續彼等間原有之金錢來往，且被告在此之前均能按期
    清償，而被告於本件八十四年四月間向告訴人甲○○、庚○○借錢時，經查其財
    務狀況尚未惡化，是被告持續向告訴人甲○○、庚○○二人借錢，顯未施用詐術
    ，而告訴人甲○○、庚○○基於以往與被告間之金錢來往而續將錢借予被告，亦
    無陷於錯誤可言，依前揭說明，被告就此所為，核與刑法詐欺取財罪之成立要件
    尚有未合，被告所辯並無此部分詐欺犯行云云，應堪採信，是被告此部分詐欺犯
    行尚屬不能證明，原審未詳加調查，遽認被告就此部分亦犯有刑法詐欺取財罪，
    併予論罪科刑，自有未洽，惟公訴人認此部分與被告上開論罪部分具有連續犯之
    裁判上一罪關係，爰不另為無罪之諭知，又被告邀組互助會，以一詐欺行為同時
    向參加互助會之多數會員詐取會首款，暨參加告訴人丙○○所邀組之互助會，以
    高額標金標得第一會，而以一詐欺行為同時向告人丙○○以外之互助會會員詐得
    會款，均各係一詐欺行為同時觸犯數詐欺取財罪，為想像競合犯，應從一重處斷
    ，原審就此疏未論斷，亦有未洽。是被告上訴意旨否認有前揭之詐欺犯行，固無
    理由，惟原判決既有可議之處，自應由本院予以撤銷改判，爰審酌被告之素行、
    犯罪之動機、目的、手段、所詐得之金錢，被害人因而所受之損害，嗣仍未與被
    害人達成民事上和解，賠償被害人所受之損害及犯罪後之態度等一切情狀，量處
    有期徒刑陸月，而查被告行為後，刑法第四十一條業已於九十年一月四日修正，
    並於九十年一月十日公布，於同年一月十二日生效施行，將得易科罰金之最重本
    刑，由有期徒刑三年提高為五年，依刑法第二條第一項前段之規定，並依修正後
    刑法第四十一條第一項之規定諭知易科罰金之折算標準。
據上論斷，應依刑事訴訟法第三百六十九條第一項前段、第三百六十四條、第二百九
十九條第一項前段，刑法第五十六條、第三百三十九條第一項、第五十五條、第二條
第一項前段、第四十一條第一項，罰金罰鍰提高標準條例第一條前段、第二條，判決
如主文。
本案經檢察官林炳雄到庭執行職務。
中      華      民      國    九十一    年      四      月     十八     日
                            臺灣高等法院刑事第三庭
                                審判長法  官  張  連  財
                                      法  官  李  英  勇
                                      法  官  張  傳  栗
右正本證明與原本無異。
不得上訴。
                                      書記官  王  秀  雲
中      華      民      國    九十一    年      四      月    二十二    日
附錄：本案論罪科刑法條全文
刑法第三百三十九條
意圖為自己或第三人不法之所有，以詐術使人將本人或第三人之物交付者，處五年以
下有期徒刑、拘役或科或併科一千元以下罰金。
以前項方法得財產上不法之利益或使第三人得之者亦同。
前二項之未遂犯罰之。
